臺灣臺中地方法院民事判決　九十三年度勞簡上字第四號
　　上　訴　人　維鎮工業股份有限公司
　　法定代理人　甲○○
　　訴訟代理人　蔡得謙　律師
　　複代理人　　楊國煜　律師
　　被上訴人　　丙○○
右當事人間請求給付資遣費等事件，上訴人對於中華民國九十二年十一月二十五日本
院沙鹿簡易庭九十二年度沙簡字第五三四號第一審判決提起上訴，本院於九十三年五
月七日辯論終結，判決如左：
    主      文
原判決關於命上訴人給付被上訴人超過新台幣壹萬貳仟參佰參拾參元部分，及命負擔
訴訟費用暨假執行宣告之裁判，均廢棄。
右廢棄部分，被上訴人在第一審之訴及假執行之聲請均駁回。
其餘上訴駁回。
第一審訴訟費用及上訴費用由上訴人負擔十五分之一，餘由被上訴人負擔。
    事      實
甲、上訴人方面：
  一、聲明：(一)原判決廢棄。(二)右廢棄部分，被上訴人第一審之訴駁回。
  二、陳述：
    (一)原審判決所為不利於上訴人公司之認定，核其理由略以：上訴人公司之組長戊
      ○○以被上訴人未配合加班之因素，而對被上訴人為「如果你們無心在這裡工
      作，就回去吧！」等語，係主張被上訴人主觀上工作意願不足而終止勞動契約
      ，解釋上應適用勞動基準法第十一條第五款規定，生終止勞動契約之效果，此
      在客觀上核係終止雙方勞動契約之表示，被上訴人因此而未再至上訴人公司上
      班服勤，實無可歸責於被上訴人之事由，故應准被上訴人訴請給付資遣費、預
      告工資、特別休假工資之主張云云。惟查：
      1.上訴人公司組長戊○○，因被上訴人於民國（下同）九十二年七月五日未配
        合加班，且於翌日詢問未配合加班事由時，被上訴人未予回答，為明瞭被上
        訴人未能加班之理由時，僅以假設性語氣與被上訴人溝通：「如果你們無心
        在這裡工作，就回去吧！」等語，並非確定為終止勞動契約之意思表示，其
        真意在於若被上訴人無意加班，即可不必加班（即於下班後可回家之意），
        並非代上訴人公司向被上訴人為終止雙方間勞動契約之意。而同樣上開言語
        ，於訴外人彭明瑞與上訴人公司間請求給付資遣費等事件，本院九十二年度
        沙簡字第一○號民事判決即為完全相反之認定，認為上訴人公司顯非以勞動
        基準法第十一條所列之事由或第十三條但書所定為由而終止與訴外人彭明瑞
        間之勞動契約，核與雇主應發給勞工資遣費之規定並不符合，將訴外人彭明
        瑞之訴駁回，足認上開言語，在「客觀上」並不當然為終止雙方勞動契約之
        表示。況且，戊○○從未獲上訴人公司授權為終止勞動契約之行為，其僅為
        上訴人公司組長，又豈有解僱被上訴人之權限。此外，上訴人公司所為人事
        變動行為必事先以書面告知相關員工，本件被上訴人從未獲得上訴人公司書
        面告知終止雙方勞動契約之情，僅憑管理人員溝通言語，實難認為上訴人公
        司有向被上訴人為終止雙方勞動契約之意思表示。
      2.又兩造並未依勞動基準法第十一條第五款規定主張事實，原審判決竟依職權
        斟酌當事人未提出之事實，顯有違辯論主義。而勞工加班並非常態，雇主要
        求勞工延長工作時間，應在合於勞工所屬工會意思、勞工個人健康或其他正
        當事由之情形始可，因之，延長正常工作時間並非勞工當然應有之義務，則
        被上訴人於九十二年七月五日未配合加班，並無不合之處，難執以認被上訴
        人有何違反忠誠履行勞務給付之義務或工作意願能力不足之情形，與勞動基
        準法第十一條第五款之規定顯然不合，而不生終止勞動契約之效力。因此，
        被上訴人執上訴人公司組長戊○○所為前開言語指為解僱之表示，據以向上
        訴人公司請求加發預告期間工資及資遣費，即非有據。
    (二)被上訴人既為上訴人公司員工，於任職期間理應受上訴人公司管理，上訴人公
      司組長戊○○所為上開管理溝通行為，被上訴人非但不加理會，且自九十二年
      七月六日起即未至上訴人公司上班，亦未向上訴人公司辦理請假手續，無正當
      理由繼續曠職達三日以上，上訴人公司即於同年月八日，依勞動基準法第十二
      條第一項第六款規定，公告終止勞動契約。被上訴人雖曾爭執上開終止勞動契
      約公告並未合法送達，惟於九十二年八月十一日勞資爭議協調程序中，上訴人
      公司亦曾向被上訴人表明前揭公告終止勞動契約之旨，嗣被上訴人訴請上訴人
      公司給付資遣費，上訴人公司為免爭議，於九十二年九月九日以答辯書狀繕本
      交付被上訴人，以被上訴人已連續曠職達二個月，依據勞動基準法第十二條第
      一項第六款正式為終止與被上訴人間勞動契約之通知，是被上訴人不得向上訴
      人公司請求加發預告期間工資及資遣費。退步言，縱認上訴人公司終止契約為
      不合法，被上訴人既於同年七月十四日至別的公司上班，顯然被上訴人也有終
      止契約之意思表示。
    (三)勞動基準法第三十八條之特別休假，終止契約而未休者，其應休未休之日數，
      雇主應發給工資，勞動基準法施行細則第二十四條第三款雖有明定，但勞工之
      特別休假應在勞動契約有效期間為之，惟勞動契約之終止，如係可歸責於雇主
      之原因時，雇主應發給未休完特別休假日數之工資；反之，勞動契約之終止，
      如非屬可歸責於雇主之原因，雇主可不發給未休完特別休假日數之工資。查兩
      造間勞動契約之終止，係導因於被上訴人已連續曠職達二個月，非屬可歸責於
      上訴人公司之事由所致，依上開說明，上訴人公司自可不發給被上訴人未休特
      別休假日數之工資，從而，被上訴人請求上訴人公司給付特別休假未休工資一
      萬二千三百三十三元，亦非有據。
  三、證據：提出本院九十二年度沙簡字第一○號判決乙份、九十二年八月十一日勞
      資爭議協調紀錄乙紙、行政院勞工委員會八十二年八月二十七日臺（）勞動
      二字第四四○六六四號函乙份（均為影本）為證，並聲請傳訊證人戊○○、丁
      ○○（捨棄訊問）等人。
乙、被上訴人方面：
  一、聲明：上訴駁回。
  二、陳述：查上訴人公司之組長戊○○當時是說：「你們東西收一收，回去了」，
      並不是說如果你們無心工作等等。若戊○○無開除之權利，何以上訴人公司對
      於戊○○開除之表示沒有表示反對。本件被上訴人係主張上訴人公司無正當理
      由開除被上訴人，已合乎勞動基準法第十一條第五款規定之事由。而上訴人公
      司辯稱依據勞動基準法第十二條第六款終止勞動契約云云，係在開除被上訴人
      之後所發生，並非被上訴人無故曠職。
  三、證據：聲請傳訊證人乙○○。
    理      由
一、被上訴人（即原告）起訴主張：被上訴人自八十八年九月十七日起任職上訴人（
    即被告）公司，至九十二年七月五日，上訴人竟不經預告，以被上訴人未配合加
    班之理由終止兩造間之勞動契約，依勞動基準法之規定，上訴人應給付被上訴人
    資遣費、預告工資、特別休假工資，經向主管機關臺中縣政府申請調解未成立。
    而被上訴人自任職上訴人公司之八十八年九月十七日起，至九十二年七月五日止
    ，合計三年十月，上訴人應付被上訴人以平均工資新台幣（下同）三萬七千元計
    算之資遣費三又十二分之十月，及預告工資三十日，連同特別休假十日之工資，
    合計為一十九萬一千一百六十六元，為此提起本件訴訟。
二、上訴人抗辯稱：上訴人公司之組長戊○○於九十二年七月四日要求被上訴人配合
    夜間加班，被上訴人未為配合，戊○○於九十二年七月五日詢明被上訴人未配合
    加班之原因，被上訴人未予回答，戊○○對被上訴人勸告：「如果你們無心在這
    裡工作，就回去吧！」等語，惟戊○○上開言語係要被上訴人應有敬業精神，並
    非要求被上訴人離職而為終止勞動契約之意思表示，且戊○○並無代理上訴人公
    司終止勞動契約之權限，故兩造之勞動契約並不因戊○○上開言語而終止，又因
    被上訴人自九十二年七月六日後，即未再至上訴人公司上班，亦未向上訴人公司
    辦理請假手續，無正當理由繼續曠職已達二個月，上訴人遂以被上訴人無正當理
    由曠職達三日而終止兩造之勞動契約等語。
三、被上訴人主張：其自八十八年九月十七日起任職上訴人公司，至九十二年七月五
    日，被上訴人於離職前之工資為每月三萬七千元，且保有十日之特別休假可休，
    且該十天特別休假之工資為一萬二千三百三十三元等事實，已為上訴人所不爭執
    ，自堪信為真實。
四、本件被上訴人主張上訴人公司係無正當理由開除被上訴人，已合乎勞動基準法第
    十一條第五款規定之事由，故其依法得請求上訴人給付預告期間工資及資遣費等
    語。上訴人則係抗辯：其並未以勞動基準法第十一條第五款之事由對被上訴人終
    止勞動契約，反而係被上訴人自九十二年七月六日起即未至上訴人公司上班，亦
    未向上訴人公司辦理請假手續，無正當理由繼續曠職達三日以上，上訴人公司即
    於同年月八日，依勞動基準法第十二條第一項第六款規定，公告終止勞動契約等
    語。而本件被上訴人係依勞動基準法之規定向上訴人請求給付資遣費及預告期間
    工資，爰就被上訴人之請求是否有理由，說明如下：
  (一)按雇主應發給勞工資遣費者，以雇主依勞動基準法第十一條或第十三條但書規定
    終止勞動契約，或雇主有勞動基準法第十四條第一項所列各款情形之一，經勞工
    不經預告終止契約者為限，此觀該法第十七條、第十四條第四項之規定自明。而
    本件經闡明後，被上訴人主張上訴人係以勞動基準法第十一條第五款所規定：「
    勞工對於所擔任之工作確不能勝任」之事由，對被上訴人主張終止勞動契約。
  (二)經查，本件被上訴人係以上訴人公司之組長戊○○以被上訴人未配合加班之因素
    ，而對被上訴人表示「如果你們無心在這裡工作，就回去吧！」之話語，進而認
    定上訴人係對其表示終止勞動契約。然查上開終止勞動契約之事實，已為上訴人
    所否認，又觀諸被上訴人所主張之事實，本件係肇因於被上訴人拒絕加班，然拒
    絕加班顯與勞動基準法第十一條第五款所規定之勞工之工作能力無涉，故本件客
    觀上，被上訴人並無勞動基準法第十一條第五款所稱之事由存在，依法上訴人（
    即雇主）自不得以該事由對被上訴人主張終止勞動契約。綜上所述，不論本件上
    訴人公司之組長戊○○是否有權代上訴人公司為終止之意思表示，縱使戊○○有
    該權限，亦因本件被上訴人拒絕加班之事由，並不該當勞動基準法第十一條第五
    款所稱之事由之故，從而，本件上訴人主張其未依勞動基準法第十一條第五款之
    規定終止與被上訴人之勞動契約等語，即屬有據。則本件被上訴人所主張上訴人
    有依勞動基準法第十一條第五款之規定終止勞動契約，進而向上訴人請求給付資
    遣費，因於法未合，所請即屬無據，應予駁回。
  (三)又本件上訴人既未有依勞動基準法第十一條第五款之規定終止與被上訴人之勞動
    契約之情事發生，則被上訴人請求上訴人給付勞動基準法第十六條第三項預告期
    間之工資，亦屬無據。
五、至於特別休假工資部分，經查：
  (一)按勞動基準法第三十八條之特別休假，因年度終結或終止契約而未休者，其應休
    未休之日數，雇主應發給工資，勞動基準法施行細則第二十四條第三款雖有明定
    ，但查，勞工之特別休假應在勞動契約有效期間為之，惟勞動契約之終止，如係
    可歸責於雇主之原因時，雇主應發給未休完特別休假日數之工資；反之，勞動契
    約之終止，如非屬可歸責於雇主之原因，雇主可不發給未休完特別休假日數之工
    資，此有行政院勞工委員會八十二年八月二十七日臺 (82)勞動二字第四四０六
    六四號函可供參照。
  (二)本件上訴人並無依勞動基準法第十一條第五款終止勞動契約之情事乙節，業如前
    述。茲有爭議者，被上訴人自九十二年七月六日起，即未至上訴人公司工作，上
    訴人主張被上訴人繼續曠職已達二個月為由，而依勞動基準法第十二條第一項第
    六款之規定，終止其與被上訴人之勞動契約，是否適法。爰說明如下：
　　1.按勞動基準法第十二條第一項第六款規定：「勞工有左列情形之一者，雇主得
　　　不經預告終止契約：六　無正當理由繼續曠工三日，或一個月內曠工達六日者
　　　。」故勞工曠職如有正當理由，雇主自不得終止勞動契約。而所謂「正當理由
      」則應就勞資雙方之主客觀因素判斷之，於雇主或其幹部，曾有對勞工為終止
      勞動契約之意思出現，縱使最終認定該雇主或其幹部所為之終止意思表示，於
      法未合而無效，然因勞工基於信賴該雇主或其幹部所為之終止契約意思表示，
      進而未繼續工作者，斯時，應認非屬「無正當理由」之曠職。此時，應於下列
      二種情況下，始可認為勞工之曠職係「無正當理由」，亦即(1)雇主發現先前之
      違法終止係無效（如發現並無勞動基準法第十一條各款所規定之事由卻誤為終
      止；或對勞工表示終止勞務契約之人，依規定並無權代表公司為該終止之意思
      表示等是），且已正式通知勞工，明確表示該先前之終止係無效，並定期請勞
      工報到回任，勞工於接獲該通知後，屆期無故未報到回任者；(2)上開雇主或其
      幹部之終止行為，業經法院判決確定認定不合法，並認定勞資雙方之僱傭關係
      仍然存在後，勞工無故未報到回任者。蓋雇主或其幹部既有表示終止之意思，
      縱認該終止之意思係不合法，然勞工基於該事實（終止之外觀），誤認雙方之
      勞務契約已終止，進而未繼續上班工作，無乃事理所常，勞工殊無可歸責之事
      由可言。故於雇主或其幹部有對勞工為非法終止勞動契約之行為時，勞工因而
      繼續三天以上未到職工作，如無上開二種特別情況時，應認雇主並不當然取得
      勞動基準法第十二條第一項第六款所規定之終止權。
    2.本件經查被上訴人於九十二年七月四日因未參與加班，而於翌日（五日）上訴
      人公司之組長戊○○乃找被上訴人談話，且戊○○於當天之談話並對被上訴人
      表示「東西收一收，可以走了」等語，業據被上訴人指述明確，經核與證人即
      因未加班而同遭約談之員工乙○○於準備程序中證稱：「七月四日當天晚上，
      我確實是沒有加班，隔天早上被組長戊○○找去說話，當時組長是說：『東西
      收一收，可以走了！』，說完之後，我們就去把東西收一收，就回去了，當時
      去收東西回去的有四個人，包括我、被上訴人、被上訴人太太還有另一個員工
      」等語相符。則本件上訴人之幹部即戊○○既明確向被上訴人表示「可以離開
      公司」之意，於客觀上容會被解讀為將被上訴人解僱之意，是在有該「解僱」
      之外觀下，被上訴人因該事實致認為其已遭上訴人解僱之故，因而自同年月六
      日起未到上訴人公司工作，依前揭說明，自無可歸責之事由，且應認被上訴人
      未到職之行為，並非勞動基準法第十二條第一項第六款所稱之「無正當理由」
      。（按上訴人固辯稱：戊○○對被上訴人勸告『如果你們無心在這裡工作，就
      回去吧！』，惟戊○○上開言語係要被上訴人應有敬業精神，真意在於若被上
      訴人無意加班，即可不必加班（即於下班後可回家之意），並非代上訴人公司
      向被上訴人為終止雙方間勞動契約之意等語。且證人戊○○於本院準備程序中
      亦到庭證稱：「公司晚上都會有加班，要加班的話，在下午的時候都會去問是
      否要買便單，如果不加班，就必須要向我講，以方便公司調度，那天我找到被
      上訴人時，被上訴人並沒有對我說他不加班，但是七月四日當天，被上訴人卻
      沒有加班；隔天早上，我召集生產線上的員工說話，之後留下五個沒有加班的
      員工，這五個員工就包括被上訴人以及乙○○、丁○○在內，我就問為何昨天
      晚上沒有加班，他們沒有說話，我說有何問題可以跟我說，如果不說，生產進
      度落後，我無法向公司交代，我看他們不說話，就向他們說：『如果無心在這
      邊工作，就回去吧！』，之後就各自解散；至於之後他們與公司之間是否有接
      觸或是討論離職的情形，我就不清楚了」等語。然查，戊○○對被上訴人等人
      講話之內容為何，被上訴人與證人乙○○所述，與上訴人及顏宏為所述者，容
      有些微用語上之差異，惟縱使認上訴人與證人戊○○所述者為真，因戊○○講
      話之時，係在早上之上班時間，其向被上訴人表示「回去」之意，客觀上容會
      被解讀為係「離開公司」或「解僱」之意，況本件被上訴人於與戊○○談話後
      ，其收拾東西離開公司，上訴人方面亦未曾有何制止或表示反對之行為出現，
      更足以使人認為戊○○係代上訴人公司對被上訴人表示「解僱」之意思，故上
      訴人前開所辯，尚無法推翻前述有關上訴人之幹部戊○○已對被上訴人表示「
      可以離開公司」即「解僱」之意之認定，附予敘明。）
    3.從而，本件上訴人公司於認為其本身並未向被上訴人為合法之終止之意思表示
      時，依首揭說明，本應主動通知被上訴人，明確表示其並未對被上訴人為終止
      勞動契約之意思表示，雙方之僱傭關係依然存在，並定期請被上訴人報到回任
      ，如被上訴人於接獲通知後，屆期猶無故未報到回任工作，且繼續達三日以上
      者，斯時，始可認為被上訴人已該當勞動基準法第十二條第一項第六款所稱之
      事由，上訴人始得依該款之規定終止與被上訴人之勞動契約。然本件上訴人雖
      認為其本身並未曾於九十二年七月五日表示解僱被上訴人，惟就其幹部戊○○
      之「解僱」行為，則未為任何補救措施，即逕以被上訴人曠職已達二個月為由
      ，公告終止與被上訴人之勞動契約，揆諸上開說明，上訴人之解僱行為，難認
      為適法，亦即，上訴人對被上訴人所為之解僱行為，於法未合，應屬無效。
  (三)綜上所述，本件上訴人所辯其以勞動基準法第十二條第一項第六款所稱之事由終
    止與被上訴人之勞動契約，既難認為適法，則兩造間之勞動契約關係，自應認為
    尚繼續存在，而勞動基準法第三十八條之特別休假，因年度終結或終止契約而未
    休者，其應休未休之日數，雇主應發給工資，勞動基準法施行細則第二十四條第
    三款亦有明定。就本件而言，被上訴人於九十二年度應有十日之特別休假可休，
    且該十天特別休假之工資為一萬二千三百三十三元等事實，已為上訴人所不爭執
    ，且上訴人所主張之終止事由，亦經本院認定為不合法，且上訴人亦明確陳稱：
    如果本院認定終止不合法，對於被上訴人主張請求給付十天特別休假之工資沒有
    意見等語（本院九十三年五月七日言詞辯論筆錄），故本件被上訴人起訴請求上
    訴人給付十天特別休假之工資一萬二千三百三十三元，即屬有據，應予准許。
  (四)末查，上訴人復主張：縱認之前上訴人的終止契約不合法，被上訴人既然於九十
    二年七月十四日又到別的公司上班，顯然被上訴人也有終止契約的意思表示等語
    。而就被上訴人確已至他處上班工作之事實，雖為被上訴人所自認。然查，民法
    第四百八十七條規定：「僱用人受領勞務遲延者，受僱人無補服勞務之義務，仍
    得請求報酬。但受僱人因不服勞務所減省之費用，或轉向他處服勞務所取得，或
    故意怠於取得之利益，僱用人得由報酬額內扣除之。」故上訴人上開所辯，亦僅
    係被上訴人於依法向上訴人請求報酬時，上訴人得主張扣除被上訴人轉向他處服
    勞務取得之利益之問題，尚難遽以認定兩造之勞動契約已合法終止，故上訴人前
    開所辯，仍無解於其應給付十天之特別休假工資給被上訴人之義務，併此敘明。
六、綜上所述，本件被上訴人請求上訴人給付資遣費及預告期間工資部分，因於法未
    合，應予駁回，原審就該部分所為上訴人敗訴之判決，於法即有違誤，上訴人求
    予廢棄改判，經核並無不合，其上訴為有理由，此部分爰由本院予以廢棄改判如
    主文第一、二項所示。又被上訴人請求上訴人給付特別休假工資一萬二千三百三
    十三元，為有理由，應予准許，原審就上開部分為上訴人敗訴之判決，經核無不
    合，上訴人就該部分提起上訴，為無理由，應予駁回如主文第三項所示。
七、據上論結，本件上訴為一部有理由，一部無理由，依民事訴訟法第四百三十六條
    之一第三項、第四百五十條、第七十九條但書，判決如主文。
中　　　華　　　民　　　國　　九十三　　年　　　五　　　月　　二十八　　日
                                    臺灣臺中地方法院勞工法庭
~B審判長法官　張瑞蘭
~B法　　　官　陳卿和
~B法　　　官　李悌愷
右為正本係照原本作成。
不得上訴。
中　　　華　　　民　　　國　　九十三　　年　　　五　　　月　　二十八　　日
~B法院書記官
